臺灣雲林地方法院刑事判決　　　　　　　 96年度易字第441號
公　訴　人　臺灣雲林地方法院檢察署檢察官
被　　　告　乙○○
　　　　　　甲○○
共　　　同
選任辯護人　王英傑律師
上列被告等因竊盜案件，經檢察官提起公訴（96年度偵字第2876
號），本院判決如下：
    主  文
乙○○、甲○○均無罪。
    理  由
一、公訴意旨略以：被告乙○○、甲○○及另1 不詳之成年人基
    於意圖為自己或他人不法所有之犯意聯絡，自民國96年5 月
    23日起，由被告乙○○以每日新臺幣（下同）12,000元之價
    格，僱請被告甲○○及上開不詳之成年人駕駛挖土機，在被
    告乙○○向不知情之丙○○所承租坐落雲林縣林內鄉○○段
    第68之2 、69之18、70之1 、72、73之2 等地號國有土地上
    ，結夥3 人竊取土石共計7,774 立方公尺。嗣於同年月27日
    下午2 時許，經警會同雲林縣政府水利局及經濟部水利署第
    四河川局，在上址當場查獲，並扣得上開挖土機2 台，該不
    詳之成年人則乘隙逃逸。因認被告乙○○、甲○○均涉犯刑
    法第321 條第1 項第4 款之結夥3 人以上竊盜罪嫌。
二、按犯罪事實應依證據認定之，無證據不得認定犯罪事實；不
    能證明被告犯罪者，應諭知無罪之判決，刑事訴訟法第154
    條第2 項及第301 條第1 項分別定有明文。次按認定不利於
    被告之事實，須依積極證據，苟積極證據不足為不利於被告
    事實之認定時，即應為有利於被告之認定，更不必有何有利
    之證據；又事實之認定，應憑證據，如未能發現相當證據，
    或證據不足以證明，自不能以推測或擬制之方法，以為裁判
    基礎；而認定犯罪事實所憑之證據，雖不以直接證據為限，
    間接證據亦包括在內，然而無論直接或間接證據，其為訴訟
    上之證明，須於通常一般之人均不致有所懷疑，而得確信其
    為真實之程度者，始得據為有罪之認定，最高法院30年上字
    第816 號、40年臺上字第86號、76年臺上字第4986號分別著
    有判例可資參照。
三、公訴人認被告2 人涉犯上開罪嫌，係以(一)被告2 人之供述、
    (二)扣案之挖土機2 台、(三)卷附雲林縣政府96年5 月27日現場
    勘查紀錄、責付保管領據各1 紙、現場照片20張、雲林縣警
    察局斗六分局96年6 月14日斗六警偵字第0961000475號函1
    紙暨所附雲林縣政府96年5 月28日現場勘查紀錄、雲林縣警
    察局斗六分局林內分駐所警員林益正之職務報告書、測量地
    籍圖、開挖數據表、土方計算表各1 張及現場照片9 張等為
    其論據。
四、訊據被告2 人固坦承由被告乙○○以每日12,000元之價格，
    僱用被告甲○○，駕駛挖土機於前揭時、地從事開挖土石之
    工作之事實，惟均堅詞否認有何竊取土石之犯行，被告乙○○辯稱：我本身務農，我聽到別人說那塊土地很寬，而原租
    用人丙○○不想繼續耕作，我才去承租，因為丙○○將土地
    交給我時，原來耕作的柚子園已經放棄管理，我想要改作真
    柏及羅漢松，所以請甲○○用怪手幫我整地，因為柚子樹很
    大，數量又不少，我有交代甲○○要埋深一點，他開始整地
    後，我就沒有到現場等語；被告甲○○則辯稱：乙○○僱用
    我2 個星期趕工整地，只有開挖之前，他有去現場跟我說就
    他筆劃的土地範圍挖深，把柚子樹埋下去，再把地整平，我
    已經挖5 天，都只有我1 個人在那裡工作而己，沒有第3 人
    在場，警察到場時我已經開始回填一部分，現場2 台怪手都
    是我的，因為前1 天有1 台壞掉，我放在旁邊，27日早上再
    用拖板車把另1 台怪手拖過去，另外，我每天都要開加油車
    進去加油，有1 天天氣熱，還有開灑水車進去，現場的輪胎
    痕應該是拖板車及灑水車造成的等語。辯護意旨另以：(一)員
    警到場時，在現場操作挖土機從事整地作業者，僅被告甲○○1 人，另部挖土機則故障靜停而無人操作，起訴書所指查
    獲當時有另名挖土機司機乘隙逃逸云云，係員警之臆測而與
    事實不符；(二)現場地面有大型車輛車胎行駛碾壓痕跡，係因
    被告甲○○曾駕駛灑水車、加油車及載運挖土機進場之大型
    板車進出，而非有裝載土石之砂石車進出；(三)經濟部水利署
    第四河川局會勘後測得現場堆置之土方共8,458 立方公尺，
    而現場開挖之土方共7,774 立方公尺，檢察官認被告乙○○
    係挖取土石外運或販賣圖利，再準備回填其他砂石，但因疏
    忽才使準備回填而堆置之土方與開挖之土方數量不符云云，
    惟土方未開挖前之體積即實方，與開挖後之體積即虛方，因
    經機具開挖後之土方較為鬆散，約有1 比1.1 之比例差距，
    而本案現場堆置之土方與開挖之土方即接近1.1 之比例，故
    現場堆置之土方均係被告甲○○為整地之目的所挖出，並無
    任何外來之廢棄土方，檢察官上開推論僅係主觀之臆測，並
    無任何證據支持等語。
五、經查：
  (一)證據能力之認定：
    1.按被告以外之人於審判外之言詞或書面陳述，除法律有規
      定者外，不得作為證據，刑事訴訟法第159 條第1 項定有
      明文。而刑事訴訟法第159 條之4 規定：「除前3 條之情
      形外，下列文書亦得為證據：一除顯有不可信之情況外，
      公務員職務上製作之紀錄文書、證明文書。二除顯有不可
      信之情況外，從事業務之人於業務上或通常業務過程所須
      製作之紀錄文書、證明文書。三除前2 款之情形外，其他
      於可信之特別情況下所製作之文書。」其立法意旨在於公
      務員職務上製作之紀錄文書、證明文書如被提出於法院，
      用以證明文書所載事項真實者，性質上亦不失為傳聞證據
      之一種，但因該等文書係公務員依其職權所為，與其責任
      、信譽攸關，若有錯誤、虛偽，公務員可能因此負擔刑事
      及行政責任，從而其正確性高，且該等文書經常處於可受
      公開檢查之狀態，設有錯誤，甚易發現而予及時糾正，是
      以，除顯有不可信之情況外，其真實之保障極高；另從事
      業務之人在業務上或通常業務過程製作之上開文書，因係
      於通常業務上不間斷而規律之記載，一般均有會計等人員
      校對，記錄時亦無預見日後將作為證據之偽造動機，其虛
      偽之可能性較小，且如讓製作者以口頭方式在法庭上再重
      述過去之事實或數據，實際上有其困難，二者具有一程度
      之可代替性，是除非有顯不可信之情況外，上開公務文書
      或業務文書應均具有證據能力；又與上開公務文書或業務
      文書同具有可信性之官方公報、統計表、體育紀錄、學術
      論文及家譜等文書，除非有顯不可信之情況外，基於同一
      理由，亦應具有證據能力。本件檢察官及辯護人分別主張
      被告乙○○與丙○○所訂立之耕地委託管理契約書及警員
      林益正之職務報告書，屬傳聞證據而無證據能力，經查：
      (1)上開耕地委託管理契約書係被告乙○○及丙○○於訂約
        當時在審判外作成之書面陳述，屬傳聞證據，且非刑事
        訴訟法第159 條之4 規定所稱之公務文書、業務文書，
        或與前開文書同具有可信性之文書，依前揭說明，應認
        無證據能力。
      (2)警員林益正之職務報告書係警員在審判外作成之書面陳
        述，屬傳聞證據，且係警員針對具體個案所製作，並無
        例行性，又非經常處於可受公開檢查狀態下之文書，依
        前揭說明，亦非刑事訴訟法第159 條之4 規定所稱之公
        務文書，應認無證據能力，惟若以之作為爭執證據證明
        力之彈劾證據使用，則非法所不許。
    2.按被告以外之人於審判外之陳述，雖不符前4 條之規定，
      而經當事人於審判程序同意作為證據，法院審酌該言詞陳
      述或書面陳述作成時之情況，認為適當者，亦得為證據，
      刑事訴訟法第159 條之5 第1 項定有明文。其立法意旨在
      於傳聞證據未經當事人之反對詰問予以核實，原則上先予
      排除。惟若當事人已放棄反對詰問權，於審判程序中表明
      同意該等傳聞證據可作為證據，基於尊重當事人對傳聞證
      據之處分權，及證據資料愈豐富，愈有助於真實發見之理
      念，且強化言詞辯論主義，使訴訟程序得以順暢進行，上
      開傳聞證據亦均具有證據能力。經查，被告2 人及檢察官
      就本院所引用卷內其餘被告以外之人於審判外之陳述，於
      審判程序均同意作為證據，且本院審酌此等證據資料作成
      時之情況，均無不法之情事，且與待證事實具有關聯性，
      認為適宜作為本案之證據，故認均有證據能力。
  (二)實體部分：
    1.查被告乙○○自96年5 月23日起，以每日12,000元之價格
      ，僱用被告甲○○駕駛挖土機，在坐落雲林縣林內鄉○○
      段第68之2 、69之18、70之1 、72、73之2 等地號由財政
      部國有財產局所管理之國有土地上從事開挖土石之工作，
      嗣於同年月27日下午2 時許，經警會同雲林縣政府水利局
      及經濟部水利署第四河川局至現場勘查，而扣得挖土機2
      台，並將被告甲○○帶回林內分駐所接受調查等事實，業
      據被告2 人於警詢、偵訊及本院審理中供承在卷且互核一
      致，並有挖土機2 台扣案可證，及上開土地之登記謄本各
      1 份、雲林縣政府96年5 月27日現場勘查紀錄、責付保管
      領據各1 紙、現場照片20張附卷可稽，自堪以認定。
    2.公訴意旨雖以現場堆置之砂石與開挖之砂石體積明顯不符
      ，且現場有大型車輛進出之痕跡，又警方到達現場查緝時
      ，已有另一不詳之成年人逃逸云云，因認被告2 人與該不
      詳之成年人有結夥3 人竊取砂石外運之情事，惟查：
      (1)被告2 人均否認有盜採砂石外運之犯行，且被告乙○○
        就其僱用被告甲○○開挖土石之原因，於本院審理中供
        稱：因為我是務農，我聽到別人說那塊土地很寬，丙○○種植沒有什麼收獲，不想做了，所以我在今年3 月底
        向丙○○承租上開土地，我和丙○○簽約要補償他120
        萬元，且約定跟國有財產局承租的租金，等單子寄來時
        ，由我去繳納，我打算種稙真柏和羅漢松，已經買好樹
        苗，放在向丙○○租賃的果園，因為丙○○將土地交給
        我時，原來耕作的柚子園已經放棄管理，樹很大，數量
        又不少，所以我請甲○○用怪手幫我把樹埋深一點，土
        地整平，我跟他說雨季快來，請他快點趕工等語；經核
        與被告甲○○於本院審理中供稱：乙○○僱用我趕快2
        個禮拜趕工整地出來，他告訴我把柚子樹的地方挖深，
        把柚子樹回填，再把地整平，這樣他才可以種植他要種
        的樹木，警察到場時我已經開始回填一部分等語；及證
        人丙○○於本院審理中證稱：我從78年開始向國有財產
        局訂立國有耕地租賃契約，當時耕地上全部都是竹林，
        我請挖土機整地後開始先種植柚子，有6 甲多，柳丁是
        隔了2 年才種植的，有1 、2 分地，後來柳丁樹因為幾
        年前甲蟲危害已經都死掉，連枯樹都爛掉，只剩下柚子
        樹，有18年的樹齡，非常巨大，因為這些年種植柚子，
        花費很多人力，柚子的價格又不穩定，我想先停一段時
        間，我有告訴周遭的朋友，這塊地要讓人耕種，後來乙○○自己來找我簽委託管理的合約書，契約內容為從今
        年3 、4 月起6 年這塊土地委託他經營管理，他可以自
        由處理我本來所種植的柚子樹、柳丁樹並使用農舍，他
        補償我120 萬元作為我投資果樹及搭農舍的代價，我跟
        他說可以作農牧的使用，也同意他剷除柚子樹和柳丁樹
        ，他說要種植羅漢松，我有跟他說和國有財產局承租土
        地的租金由他支付，資料會寄到果園，由乙○○收到後
        再去繳納等語均大致相符，並有丙○○與財政部國有財
        產局臺灣中區辦事處雲林分處所訂立之國有耕地租賃契
        約書（租賃耕地範圍包含前開5 筆土地）1 份在卷可佐
        ，堪認丙○○確有將其向國有財產局承租之土地，委託
        被告乙○○管理使用之事實；且以前揭開挖之土地上原
        已種植柚子樹多年，樹木十分巨大，如被告乙○○欲改
        種真柏、羅漢松等其他樹木，確有以挖土機開挖進行整
        地之必要，而開挖之深度勢必深及可將柚子樹樹根完全
        剷除，並進行回埋之程度；再依警卷第29、30頁之現場
        照片所示，現場所堆置之土方中亦存有樹幹之殘骸，而
        證人即現場查緝警員林益正並於本院審理中證稱：我在
        現場堆置的土方中有看到被挖出的柚子樹，被放在旁邊
        ，有的被土掩埋，柚子樹蠻高的，有的比我高，有的比
        我矮，我有165 公分等語，亦足認被告甲○○確有針對
        種植柚子樹之範圍開挖再回填之事實，則被告2 人所辯
        係基於整地之目的而開挖土石乙節，尚非不可採信。
      (2)本件經雲林縣政府水利管理課、地政局、農務局、國有
        財產局林內分處、斗六分局林內分駐所、經濟部水利署
        第四河川局等單位，於96年5 月28日共同會勘後，測得
        現場開挖之土石共7,774 立方公尺、堆置之土方共8,45
        8 立方公尺乙情，有雲林縣警察局斗六分局96年6 月14
        日斗六警偵字第0961000475號函1 紙暨所附雲林縣政府
        96年5 月28日現場勘查紀錄、測量地籍圖、開挖數據表
        、土方計算表各1 張及現場照片9 張在卷可查，堪認現
        場開挖之土石與堆置之土方體積確有不符，然依科學之
        自然法則判斷，土壤在地底下之狀態本較為密實，經挖
        掘後堆置在旁之土石則因未受壓力擠壓會較為鬆散，是
        相同之土壤在開挖後體積應會變大，而與原來之體積產
        生誤差值，則以本件現場堆置之土方共8,458 立方公尺
        ，較開挖之土石共7,774 立方公尺，體積超出684 立方
        公尺，亦符合前揭自然法則，故此超出之部分極有可能
        係因開挖而自然產生之誤差值；況且，證人林益正於本
        院審理中亦證稱：查緝當時無法判斷現場堆置的土方與
        坑洞裡面的土方有顯不同等語，則檢察官既未就上開現
        場堆置之土方與該址尚存之土方進行比對檢測，即以前
        揭土石體積測量結果，推論被告2 人係挖取該址之土石
        外運或販賣圖利，再回填他處之砂石，因疏忽而致兩者
        體積不符云云，尚嫌速斷。
      (3)警員林益正雖於職務報告書上記載現場有2 部挖土機從
        事開挖行為，地面上有大型車輪車胎行駛碾壓痕跡，有
        盜採之嫌，帶回挖土機司機甲○○，另1 名在逃等語，
        而由警卷第20及25頁之現場照片所示，現場確有2 台挖
        土機停在不同位置，且地面上亦有大型車輛之輪胎行駛
        碾壓痕跡，惟被告甲○○於本院審理中供稱：現場2 台
        怪手都是我的，因為前1 天有1 台壞掉，我放在旁邊，
        27日早上再用拖板車把另1 台怪手拖過去，我已經挖5
        天，都只有我1 個人在那裡工作而己，沒有第3 人在場
        ，我每天都要開加油車進去加油，有1 天天氣熱，還有
        開灑水車進去，現場的輪胎痕應該是拖板車及灑水車造
        成的等語，已就現場何以有2 台挖土機及大型車胎痕跡
        作出合理解釋而無違背常情之處；另據證人林益正於本
        院審理中證稱：96年5 月27日早上11點多我所長接到有
        人打電話到派出所報案，說南雲大橋下有人盜採砂石，
        所長帶我們3 、4 個警員開車上南雲大橋看，結果看到
        本案的現場有1 台挖土機在挖掘，另外1 台挖土機停在
        另1 端，我們到現場時，挖土機司機甲○○坐在挖土機
        上，沒有在施工，另外1 部挖土機停在另一端，沒有看
        到有司機在駕駛，2 台距離100 公尺，甲○○說挖土機
        是用拖板車運過來，另外1 台壞掉，當時乙○○不在現
        場，他是接到派出所通知才去製作筆錄，我們是因為在
        現場看到2 部挖土機，所以懷疑應該有2 個司機，但是
        在現場只有看到1 個人，甲○○也堅持只有他1 個人在
        作業，我在地上看到輪胎痕，沒有看到砂石車進出，我
        不確定是否是砂石車留下來的，也不知道是否是挖土機
        的痕跡，也有可能是載挖土機的大型板車或添加油料的
        加油車車胎痕跡等語，則依證人林益正前開證述可知，
        其前往現場查緝時，實際上僅見被告甲○○1 人在場，
        並未目睹其他人自現場逃逸之情形，且亦無從判斷現場
        之大型車胎痕跡是否係載運砂石進出之砂石車所遺留，
        是證人林益正於職務報告書所載被告2 人有盜採砂石外
        運及本件另有1 名共犯在逃之情節，純屬其個人主觀臆
        測之詞，尚無從據此即為被告2 人不利之認定。
    4.綜上所述，被告乙○○雖有僱用被告甲○○於上開土地開
      挖土石之行為，惟公訴人所提出之證據均不足以證明被告
      2 人有與另1 不詳之成年人結夥3 人盜採砂石外運之行為
      ，而被告2 人所辯係基於整地之目的而開挖土石乙節亦非
      不可採信，此外，本院復查無其他積極證據足認被告2 人
      有公訴人所指上開犯行，揆諸前揭說明，被告2 人犯罪尚
      屬不能證明，自應為無罪之諭知。
據上論斷，應依刑事訴訟法第301 條第1 項，判決如主文。
本件經檢察官林俊言到庭執行職務。
中　　華　　民　　國　　96　　年　　10　　月　　1 　　日
                  刑事第一庭    法  官  王雅苑
以上正本證明與原本無異。
如不服本判決，應於判決收受後10日內，向本院提出上訴狀（須
附繕本）。
                                書記官  譚系媛
中　　華　　民　　國　　96　　年　　10　　月　　1 　　日
